臺灣臺南地方法院民事判決
110年度訴字第857號
原      告  陳昭有  



            陳招榮  
共      同
訴訟代理人  張俊文律師
            黃逸豪律師
被      告  孫林木  
            陳木祥  
            陳明助  
            葉陳錦鸞

            陳錦銖  
            陳秀琴  
            陳秋金  

            陳蘇銘珠
            陳振儀  
            陳雪吟  

            陳昆泰  
            陳李鮮  
            楊煥南  

            施智鳴  
            施盈如  
            施美秀  
            施智華  
            施惠齡  
            林建宏  
            李宛樺  
上  一  人
訴訟代理人  杜文和  
被      告  陳鵬年  
            葉德蓮兼葉玟宜之承受訴訟人

            葉忠皓兼葉玟宜之承受訴訟人    

            葉德財兼葉玟宜之承受訴訟人    

            葉德玉兼葉玟宜之承受訴訟人    

上列當事人間請求分割共有物事件，本院於民國110年11月8日言
詞辯論終結，判決如下：
    主      文
一、被告陳鵬年應就被繼承人陳來長所遺臺南市○區○○段000地號
    土地（權利範圍840分之7）辦理繼承登記。
二、被告陳鵬年、孫林木、葉德蓮、葉忠皓、葉德財、葉德玉應
    就被繼承人孫李言所遺臺南市○區○○段000地號土地（權利範
    圍840分之7）辦理繼承登記。
三、被告葉德蓮、葉忠皓、葉德財、葉德玉應就被繼承人葉陳錦
    鳳所遺臺南市○區○○段000地號土地（權利範圍840分之7）辦
    理繼承登記。
四、兩造共有坐落臺南市○區○○段000地號土地（面積1,777.12平
    方公尺）分割如附圖即臺南市東南地政事務所民國110年10
    月1日土地複丈成果圖所示：編號A部分（面積592.37平方公
    尺）分歸原告陳昭有、陳招榮取得，並按原應有部分比例保
    持共有；編號B部分（面積710.85平方公尺）分歸孫林木、
    陳木祥、陳明助、葉陳錦鸞、陳錦銖、陳秀琴、陳秋金、陳
    蘇銘珠、陳振儀、陳雪吟、陳昆泰、陳李鮮、楊煥南、施智
    鳴、施盈如、施美秀、施智華、施惠齡、林建宏、陳鵬年、
    葉德蓮、葉忠皓、葉德財、葉德玉取得，並按原應有部分比
    例保持共有；編號C部分（面積473.90平方公尺）分歸被告
    李宛樺取得。
五、訴訟費用新臺幣43,966元由兩造按附表所示應有部分之比例
    負擔。
    事實及理由
壹、程序方面：
一、訴狀送達後，原告不得將原訴變更或追加他訴，但不甚礙被
    告之防禦及訴訟之終結者，不在此限。民事訴訟法第255條
    第1項第7款定有明文。因繼承於登記前已取得不動產物權者
    ，應經登記，始得處分其物權。民法第759條定有明文。又
    共有之不動產之共有人中一人死亡，他共有人請求分割共有
    物時，為求訴訟之經濟起見，可許原告就請求繼承登記及分
    割共有物之訴合併提起，即以一訴請求該死亡之共有人之繼
    承人辦理繼承登記，並請求該繼承人於辦理繼承登記後，與
    原告及其餘共有人分割共有之不動產（最高法院69年台上字
    第1012號判例、70年1月20日70年度第2次民事庭會議決議㈡
    參照）。原告起訴時訴之聲明未命死亡之共有人之繼承人辦
    理繼承登記（見調字卷第163頁），嗣原告追加聲明命已死
    亡之共有人之繼承人辦理繼承登記，如判決主文第1至3項所
    示（見本院卷第41頁、第181頁），揆諸前揭規定，應予准
    許。
二、當事人死亡者，訴訟程序在有繼承人、遺產管理人或其他依
    法令應續行訴訟之人承受其訴訟以前當然停止；第168條至
    第172條及前條所定之承受訴訟人，於得為承受時，應即為
    承受之聲明。民事訴訟法第168條、第175條第1項分別定有
    明文。本件被告葉玟宜於訴訟中110年8月3日死亡，其繼承
    人分別為被告葉德蓮、葉忠皓、葉德財、葉德玉，有除戶戶
    籍謄本、繼承系統表、繼承人戶籍謄本在卷可按（見本院卷
    第79至93頁），嗣原告聲明承受訴訟，揆諸前揭規定，應予
    准許。
三、訴訟繫屬中為訴訟標的之法律關係，雖移轉於第三人，於訴
    訟無影響。但第三人如經兩造同意，得聲請代當事人承當訴
    訟；前項但書情形，僅他造不同意者，移轉之當事人或第三
    人得聲請法院以裁定許第三人承當訴訟。民事訴訟法第254
    條第1、2項分別定有明文。臺南市○區○○段000地號土地（下
    稱系爭土地）之原共有人即原告陳昭有、陳招榮雖將其應有
    部分於訴訟繫屬中之110年10月1日移轉登記予訴外人黃莊素
    貞，有土地所有權狀附卷可佐（見本院卷第175頁），惟黃
    莊素貞未聲請承當訴訟，揆諸前揭規定，應認上開移轉對本
    件訴訟無影響，本院仍得以原告陳昭有、陳招榮為當事人而
    為審理。
四、除被告陳昆泰、李宛樺外，其餘被告等人經合法通知，均未
    於最後言詞辯論期日到場，核均無民事訴訟法第386條所列
    各款情形，爰依原告之聲請，由其一造辯論而為判決。
貳、實體方面
一、原告起訴主張：
㈠、兩造共有系爭土地，應有部分如附表所示，原共有人陳來長
    、孫李言、葉陳錦鳳分別於78年10月12日、99年9月11日、1
    10年2月9日死亡，如附表編號1、3、4之被告分別為其等之
    繼承人，迄今尚未就陳來長、孫李言、葉陳錦鳳就系爭土地
    之權利範圍各840分之7辦理繼承登記，爰起訴請求附表編號
    1、3、4之被告應辦理繼承登記。
㈡、兩造間沒有不分割之協議，法律上亦無不能分割之原因，惟
    因無法達成分割之協議，爰依民法第823條第1項前段規定，
    請求裁判分割系爭土地。系爭土地相鄰同段254地號土地為
    原告陳昭有單獨所有、同段255地號土地為黃莊素貞單獨所
    有，且原告陳昭有、陳招榮亦將系爭土地應有部分於本件訴
    訟繫屬中之110年10月1日移轉登記予黃莊素貞，為求經濟效
    益最大化，爰請求裁判分割系爭土地如臺南市東南地政事務
    所110年10月1日土地複丈成果圖（下稱附圖）所示。並聲明
    ：如主文第1至4項所示。
二、被告則以：
㈠、被告陳昆泰部分：如果有人要購買，願意出售名下應有部分
    土地；如果沒有人要購買，願意跟其他共有人維持共有等語
    。
㈡、被告李婉樺部分：同意原告之分割方案，但不願意負擔訴訟
    費用等語。
㈡、其餘被告等人未於言詞辯論期日到場，亦未提出書狀作何聲
    明或陳述。
三、得心證之理由　　
㈠、各共有人，除法令另有規定外，得隨時請求分割共有物。但
    因物之使用目的不能分割或契約訂有不分割之期限者，不在
    此限。民法第823條第1項定有明文。本件原告主張系爭土地
    現為兩造共有，應有部分如附表所示，而系爭土地於兩造間
    未定有不分割之契約，亦無因物之使用目的不能分割情事等
    情，有系爭土地登記謄本、土地使用分區證明書在卷可稽（
    見調字卷第55至68頁、本院卷第45頁），自堪信為真實，揆
    諸前揭規定，原告起訴請求分割系爭土地，應予准許。
㈡、因繼承於登記前已取得不動產物權者，應經登記，始得處分
    其物權。民法第759條定有明文。系爭土地之原共有人陳來
    長、孫李言、葉陳錦鳳分別於78年10月12日、99年9月11日
    、110年2月9日死亡，如附表編號1、3、4之被告分別為其等
    之繼承人，有系爭土地登記謄本、除戶戶籍謄本、繼承系統
    表、繼承人戶籍謄本在卷可考（見調字卷第55至68頁、第73
    至77頁、第125至127頁、第135頁、本院卷第15頁），惟渠
    等迄今未就陳來長、孫李言、葉陳錦鳳就系爭土地應有部分
    各840分之7辦理繼承登記，是原告一併請求如附表編號1、3
    、4之被告分別就被繼承人陳來長、孫李言、葉陳錦鳳前開
    應有部分辦理繼承登記，為有理由，應予准許，爰判決如主
    文第1至3項所示。
㈢、共有物之分割，依共有人協議之方法行之，分割之方法不能
    協議決定者，法院得因任何共有人之請求，命為以原物分配
    於各共有人。第824條第1項、第2項第1款前段分別定有明文
    。又法院定共有物分割之方法，應斟酌共有人之利害關係、
    共有物之性質、分割後之經濟效用及公共利益等為公平決定
    （最高法院29年上字第1792號判例、69年度台上字第3100號
    、81年度台上字第16號判決參照）。經查，系爭土地為空地
    ，上有雜草，未臨路等情，經本院履勘現場，並囑託地政人
    員繪製如附圖所示之複丈成果圖（即分割方案圖）在卷可稽
    。本件僅原告提出分割方案，被告皆未提出方案，參以到庭
    之被告陳昆泰、李婉樺均表示願意分割系爭土地如附圖所示
    （見本院卷第75頁、第182頁），其餘被告未於言詞辯論期
    日到場，亦未提出書狀作何聲明或陳述。本院審酌本件情形
    ，以原物分配並無困難，且原告方案無明顯不利於各共有人
    ，各共有人分得之面積與應有部分持分一致，地形皆屬方正
    、完整，及系爭土地相鄰同段255地號土地為黃莊素貞單獨
    所有，而原告陳昭有、陳招榮亦將系爭土地應有部分於訴訟
    繫屬中之110年10月1日移轉登記予黃莊素貞等情，認原告主
    張如附圖之分割方案應屬妥適。
四、綜上所述，系爭土地依其使用目的並非不能分割，共有人間
    亦無不能分割之約定，然迄今未能協議分割，是原告本於共
    有人之資格，訴請裁判分割系爭土地，即屬正當。又本院審
    酌上開土地之使用現狀、整體利用之效益、共有人之利益、
    共有人之意見，原告主張分割方法之原因等情，認採取附圖
    所示分割方案應屬妥適、公平，爰判決如主文第4項所示。
五、訴訟費用，由敗訴之當事人負擔；因共有物分割、經界或其
    他性質上類似之事件涉訟，由敗訴當事人負擔訴訟費用顯失
    公平者，法院得酌量情形，命勝訴之當事人負擔其一部；共
    同訴訟人，按其人數，平均分擔訴訟費用，但共同訴訟人於
    訴訟之利害關係顯有差異者，法院得酌量其利害關係之比例
    ，命分別負擔。民事訴訟法第78條、第80條之1及第85條第1
    項分別定有明文。本件乃因共有物分割涉訟，原、被告間本
    可互換地位，本質上並無訟爭性，而係由本院斟酌何種分割
    方案較能增進共有物之經濟效益，並兼顧兩造之利益，是原
    告提起本件訴訟雖依法有據，惟被告應訴乃因訴訟性質所不
    得不然，且分割結果對於兩造均屬有利，由敗訴之被告負擔
    訴訟費用顯失公平，應認本件訴訟費用新臺幣43,966元（第
    一審裁判費41,491元＋地政測量規費2,475元）由兩造按系爭
    土地應有部分之比例分擔，較為公允，茲判決如主文第5項
    所示。
六、據上論結，本件原告之訴為有理由，判決如主文。　　
中　　華　　民　　國　　110 　年　　11　　月　　15　　日
               民事第三庭       法　官　羅郁棣
以上正本證明與原本無異。
如不服本判決，應於送達後20日內向本院（台南市○○路0段000
號）提出上訴狀（須按他造當事人人數附繕本）。
中　　華　　民　　國　　110 　年　　11　　月　　16　　日
　　　　　　　                  書記官  周玉茹

附表：
編號 所有權人     應有部分比例 （即訴訟費用負擔比例）   1 被繼承人陳來長之繼承人： 被告陳鵬年        840分之7    2  被告孫林木        840分之7   3  被繼承人孫李言之繼承人： 被告陳鵬年、孫林木、葉德蓮、葉忠皓、葉德財、葉德玉        840分之7      （公同共有） （訴訟費用連帶負擔）   4 被繼承人葉陳錦鳳之繼承人： 被告葉德蓮、葉忠皓、葉德財、葉德玉        840分之7     （公同共有） （訴訟費用連帶負擔）   5 被告陳木祥        105分之2   6 被告陳明助        105分之1   7 被告葉陳錦鸞        105分之1   8 被告陳錦銖        105分之1   9 被告陳秀琴        105分之1  10 被告陳秋金        105分之1  11 被告陳蘇銘珠        135分之1  12 被告陳振儀        54分之1  13 被告陳雪吟        135分之1  14 原告陳昭有        15分之4  15 被告陳昆泰        45分之3  16 原告陳招榮        15分之1  17 被告陳李鮮        30分之1  18 被告楊煥南        70分之1  19 被告施智鳴        5040分之16  20 被告施盈如        5040分之32  21 被告施美秀        5040分之16  22 被告施智華        5040分之16  23 被告施惠齡        5040分之16  24 被告林建宏        840分之112  25 被告李宛樺        15分之4